臺北高等行政法院判決　　　　　　　　　　　　　　　九十年度訴字第六五○九號
　　　　　　　　　　　　　　　.
　　原　　　告　金威揚科技股份有限公司
　　代　表　人　甲○○董事長.
　　被　　　告　經濟部智慧財產局
　　代　表　人　蔡練生（局長）
　　訴訟代理人　乙○○
右當事人間因商標註冊事件，原告不服經濟部中華民國九十年九月二十七日經（九○
）訴字第○九○○六三二三五九○號訴願決定，提起行政訴訟，本院判決如左：
　　主  文
訴願決定及原處分均撤銷。
被告對於原告九十年二月十三日申請「台灣之水及圖」（申請案號第0000000
00號）商標註冊事件，應依本判決之法律見解另為處分。
原告其餘之訴駁回。
訴訟費用由被告負擔。
　　事  實
一、事實概要：
    原告於民國九十年二月十三日以「台灣之水及圖 Formosa Water」商標（下稱系
    爭商標，如附圖一），指定使用於商標法施行細則第四十九條所定商品及服務分
    類表第三十二類之礦泉水、蒸餾水、純水、碳酸水、鈣離子水、汽水、果汁、運
    動飲料商品，向被告申請註冊，經其審查，認本件商標圖樣內之「台灣、水、WA
    -TER」部分雖符合聲明不請求專用，然本件商標圖樣上之「Formosa Water」 ，
    與申請在先之據以核駁審定第九六四三六六號「花盟及圖FORMOSA」商標之「FOR
    -MOSA」（下稱據以核駁商標，如附圖二），兩者均有相同之「FORMOSA」，應屬
    近似之商標，復均指定使用於礦泉水等同一或類似商品，應不准註冊而為核駁之
    處分，原告不服，提起訴願，經遭決定駁回，遂向本院提起行政訴訟。
二、兩造聲明：
　(一)原告聲明：
    1.訴願決定及原處分均撤銷。
    2.被告就第000000000號商標註冊案應准予註冊之審定。
    3.訴訟費用由被告負擔。
　(二)被告聲明：
    1.駁回原告之訴。
    2.訴訟費用由原告負擔。
三、兩造之爭點：系爭「台灣之水及圖 Formosa Water」商標，是否有違商標法第三
    十六條規定，而不准予註冊？
　(一)原告主張之理由：
    1.商標法第三十六條前段規定，二人以上於同一商品或類似商品，以相同或近似
      之商標，個別申請註冊時，應准最先申請者註冊。惟查所謂相同或近似商標，
      係指兩商標圖樣其主要部分之文字、圖形或記號、顏色組合或聯合式，在外觀
      、讀音或觀念上近似，有足以引起一般消費者混同誤認之虞者。易言之，必須
      商標之文字、圖形、記號、顏色組合或聯合式，無論遠觀、近觀、構圖及意匠
      實相彷彿，異時異地隔離觀察，客觀上有使一般消費者誤認屬同一系列商標，
      始有前揭條款之適用，再者，是否得以與他人商標區別，應以兩商標就其主要
      部分隔離觀察，有無引起混同誤認之虞為斷，此最高行政法院迭有判例可參，
      是故，商標是否屬於近似商標，足以使消費者誤認，應以商標之主要部分隔離
      觀察，就一般客觀觀察是否具識別性為斷。
    2.就兩件商標相比較，系爭商標係以「台灣之水」為主體約佔百分之八十，「Fo
      -rmosa」字樣僅佔商標主體百分之五，其他圖案為筆刷圖騰，且整體構圖類似
      山型，強調「台灣」字體，而據以核駁商標係以「花盟」字樣為主體佔百分之
      八十，「Formosa」 字樣作花樣設計約佔百分之二十。原告以兩商標並列進行
      市場問卷調查，調查結果僅有百分之二的人感覺兩商標圖樣相似。
    3.再者，就被告所核准通過之商標中，審定第六○七○九二號商標與六九九五九
      九號圖樣上均有「福爾摩沙、FORMOSA」 字樣，且同屬商品類別七十二類，指
      定使用於磁碟片等電腦周邊商品；審定第八八○○四三號商標與第八一五四九
      四號圖樣上均有「FORMOSA」 字樣，復均指於第十九類商品如地板、地磚類等
      ，亦迭有案例。準此，實難因「FORMOSA」 英文字體相同，指定使用於相同商
      標為商標核駁之依據。
    4.原告設計系爭商標之用意在於凸顯「台灣」之認同感，即呷台灣水、為台灣加
      油，來激勵人心，商標目前已實際運用於實體商品上，包含24OCC、60OCC、15
      OOCC及50OOCC相關商品，每月銷售量超過二十萬箱，僅次於便利商店通路之全
      省銷售量，成為旅遊業、觀光業、飯店業、加油站等之代言商品，連風災、水
      災肆虐的季節，亦發揮相當的急難救援功能，系爭商標的核准對企業影響深遠
      。
　(二)被告主張之理由：
    系爭商標圖樣上之「台灣、水、water」 部分雖符合聲明不請求專用；惟按二人
    以上於同一商品或類似商品以相同或近似於之商標，各別申請註冊時，應准最先
    申請者註冊，為商標法第三十六條所明定。系爭商標圖樣係由中文「台灣之水」
    四字以兩兩橫書、或直書方式排列組合外文「Formosa Water」 而成，整體予人
    之深刻寓目印象為台灣（Formosa）部分，與據以核駁商標之外文「FORMOSA」，
    兩者均有相同之外文「FORMOSA」 ，在觀念上有使具有普通知識經驗之購買人，
    於購買時施以普通所用之注意，產生其係出自同一家公司同一系列商標之聯想，
    而有混同誤認之虞，應屬近似之商標，復均指定使用於礦泉水、蒸餾水等商品，
    又本件之申請日期為九十年二月十三日較據以核駁商標之申請日期八十九年七月
    十一日為晚，自有違首揭法條之規定。至原告所舉諸例，核其或所指定之商品互
    異或商標圖樣業經設計，而與本件之案情不同，基於商標個案審查拘束原則，自
    不得以彼例此執為本件商標應准註冊之論據。
　　理  由
甲、程序方面：
    原告起訴時，被告代表人為陳明邦，嗣於九十一年九月九日變更為蔡練生，茲據
    被告新任代表人具狀聲明承受訴訟，核無不合，應予准許，合先明。
乙、實體方面：
一、原告於九十年二月十三日以「台灣之水及圖Formosa Water」 商標，指定使用於
    商標法施行細則第四十九條所定商品及服務分類表第三十二類之礦泉水、蒸餾水
    、純水、碳酸水、鈣離子水、汽水、果汁、運動飲料商品，向被告申請註冊，經
    其審查，認本件商標圖樣內之「台灣、水、WATER」 部分雖符合聲明不請求專用
    ，然本件商標圖樣上之「Formosa Water」 ，與申請在先之據以核駁審定第九六
    四三六六號「花盟及圖 FORMOSA」商標之「FORMOSA」 ，兩者均有相同之「FORM
    OSA」 ，應屬近似之商標，復均指定使用於礦泉水等同一或類似商品，應不准註
    冊而為核駁之處分，原告不服，提起訴願，經遭決定駁回之事實，有註冊申請書
    、被告九十年八月七日（九○）智商○四九○字第九○四○○五八七九號發文之
    商標核駁第二六○一六七號審定書及經濟部九十年九月二十七日經（九○）訴字
    第○九○○六三二三五九○號訴願決定書在卷可憑，堪信為真實。本件之爭點在
    於系爭「台灣之水及圖 Formosa Water」商標，是否有違商標法第三十六條規定
    ，而不准予註冊？
二、按二人以上於同一商品或類似商品，以相同或近似之商標，個別申請註冊時，應
    准最先申請者註冊，商標法第三十六條前段定有明文。上開條款之適用以兩造商
    標圖樣構成相同或近似為前提要件。而判斷兩商標近似與否，應本客觀事實，依
    具有普通知識經驗之購買人，於購買時施以普通所用之注意，有無引致混同誤認
    之虞以為斷。又商標在外觀、觀念或讀音方面有一近似者，始為近似之商標。查
    系爭申請註冊之「台灣之水及圖 Formosa Water」商標係以較大的字體「台灣」
    橫書、較小字體之「之水」直書，與字體更小之外文「Formosa Water」 組合，
    再於「台灣之水」之下半部加以橫書之淡墨著色刷繪用以強調中文部分，上開圖
    樣中之「Formosa Water」 外文部分非惟字體最小，且置較不明顯之橫書之淡墨
    著色之中，應屬系爭商標之弱勢部分，系爭商標主要部分應著重於中文「台灣之
    水」四字。據以核駁商標雖亦有FORMOSA外文，但查FORMOSA是台灣地理名稱外文
    常見之別稱，其識別性本屬不高，系爭商標與據以核駁商標是否近似，應就FORM
    -OSA結合中文部分整體觀察，尚不能單獨以系爭商標與據以核駁商標圖樣中均有
    FORMOSA 外文字樣，即謂屬近似商標。又據以核駁商標中文部分為「花盟」，與
    「台灣之水」外觀、讀音、觀念顯有差異，而二商標均有之Formosa 為系爭商標
    之弱勢部分，已如前述，故系爭商標與據以核駁商標於異時異地隔離整體觀察，
    尚難謂有引致混同誤認之虞，應非近似商標。原處分以系爭商標與據以核駁商標
    相較，兩者均有相同之「FORMOSA」 ，即認屬近似之商標，而為否准系爭商標之
    處分，尚有未洽，訴願決定予以維持，亦非妥適，原告主張撤銷訴願決定及原處
    分，為有理由。又被告於駁回原告上述商標註冊時，僅以近似於據以核駁之註冊
    第九六四三六六號「花盟及圖FORMOSA」 商標，且均指定使用於礦泉水等商品之
    單一理由，而依商標法第三十六條前段予以核駁，至原告系爭商標註冊是否符合
    其他要件，事證尚未臻明確，且涉及被告行政裁量，此部分自應由被告依本院上
    述之法律見解另為適法之處分，從而原告請求命被告就第000000000號
    商標註冊案應准予註冊之審定部分，為無理由，應予駁回。
據上論結，本件原告之訴為一部有理由、一部無理由，爰依行政訴訟法第一百零四條
，民事訴訟法第七十九條但書，判決如主文。
中　　　華　　　民　　　國　　九十一　　年　　 十一 　　月　　二十八　　日
                        臺 北 高 等 行 政 法 院   第 三 庭
                                           審 判 長 法  官　姜素娥
                                                    法  官　林文舟
                                                    法  官　陳國成
右為正本係照原本作成。
如不服本判決，應於送達後二十日內，向本院提出上訴狀並表明上訴理由，如於本判
決宣示後送達前提起上訴者，應於判決送達後二十日內補提上訴理由書（須按他造人
數附繕本）。
中　　　華　　　民　　　國　　九十一　　年　　 十一 　　月　　二十九　　日
  　　　　　　　　　　　　　　　　　　　　          書記官　王英傑
